【裁判字號】    98,易,528
【裁判日期】    980511
【裁判案由】    公共危險
【裁判全文】
臺灣板橋地方法院刑事判決               98年度易字第528號
公  訴  人  臺灣板橋地方法院檢察署檢察官
被      告  甲○○
上列被告因公共危險案件，經檢察官提起公訴（九十七年度偵字
第一九九七九號），本院判決如下：
    主  文
甲○○失火燒燬現有人所在之建築物，處拘役肆拾日，如易科罰
金，以新臺幣壹仟元折算壹日。
    事  實
一、甲○○係址設臺北縣新莊市○○路五五八之三二號社團法人
    中華民國傷殘宏恩協會（下稱宏恩協會）之理事長，負責管
    理宏恩協會關於舊衣回收後之整理及裝箱等業務，對於前開
    會址內回收舊衣及包裝箱之存放、堆置負有管理監督之義務
    ，其本應隨時注意協會內人員之用火安全，督導火苗之確實
    熄滅，並應定期注意回收舊衣及包裝箱等易燃物之堆放情形
    ，嚴防有遺留火種，而依其情形並無不能注意之情事，竟疏
    未注意，容任協會員工及其他訪客在協會內擅自抽菸，於民
    國九十七年五月八日十九時十二分許，在前開協會內之閣樓
    東北側升降梯附近，因有不詳之人於吸煙後未熄滅煙蒂致遺
    留火種滋生火苗，延燒閣樓內所堆放之大量回收舊衣及包裝
    箱等物而起火燃燒，致屋頂鐵皮因受熱而呈現氧化、變形情
    形，北半部嚴重塌陷，中間偏北側之屋頂鐵條呈現氧化、向
    下彎曲情形，支撐閣樓用之鋼架亦受熱坍塌，而燒燬現有人
    所在之建築物，火勢並繼續延燒，致北側相鄰現供人使用之
    臺北縣新莊市○○路五五八之十六號，由黃啟堂所經營之緯
    琦代工廠之鐵皮工廠建築物之南側隔間天花板、南側鐵皮外
    牆受熱灰化；及臺北縣新莊市○○路五五八之三三號，由吳
    明和所經營之冠俊音響有限公司（下稱冠俊公司）之鐵皮屋
    頂南側輕微剝落。嗣經消防人員到場搶救，始將火勢撲滅，
    而查悉上情。
二、案經臺北縣政府警察局新莊分局報告臺灣板橋地方法院檢察
    署檢察官偵查起訴。
    理  由
一、訊據被告甲○○在本院審理時矢口否認有何失火燒燬現有人
    所在之建築物之犯行，辯稱：伊認為本件起火原因應該是電
    線走火，如果是悶燒，應該是要有一段時間，我們當時有十
    幾個人在一樓的屋子裡，一定會聞到煙味，但是我們一發現
    起火，火苗就從四面八方從天而降，火來得實在太快，不可
    能是悶燒，且起火點所在之二樓根本就不可能有人上去，也
    不可能會有煙蒂，該處是把我們所收的舊衣分類後，將非當
    季的放在上面，在四月份時上面就已擺滿，有將近一個月沒
    有人去動過，該處要十一月換季後才會去動，且調查報告書
    上只有寫遺留火種，並沒有提到煙蒂，而所謂遺留火種，伊
    問過很多人，就是查不出原因，鑑定報告上並沒有明確做出
    是什麼原因引起火災的，但是起火就是會有原因，在刪除不
    可能的原因後，所以才會這樣寫，而在屋子裏有區隔會客室
    、辦公室、倉庫、工作場所，辦公室、工作場所、倉庫禁止
    吸煙，會客室是不限制抽煙，而且我們備有滅火器，吳明和
    過來時都是在會客室，所以是可以吸菸的。而協會抽菸的人
    都是坐輪椅的，他們根本上不去，所以應該可以排除煙蒂起
    火，而且衣服要自燃至少要攝氏八十度以上，上面有兩百二
    十伏特的大燈，小燈是一百十伏特是我們自己裝的，我們用
    電量不大，伊認為應該是電線走火引起的云云。
二、然查：
  (一)九十七年五月八日十九時十二分許，址設臺北縣新莊市○○
    路五五八之三二號之宏恩協會起火，火勢延燒至隔鄰北側中
    正路五五八之十六號緯琦代工廠、中正路五五八之三三號冠
    俊公司，火勢控制後，消防人員於九十七年五月八日十九時
    十五分至二十二時、同年月九日十一時至十三時四十五分二
    度勘查現場及採證後，製成火災原因調查報告書，經消防人
    員勘查火場結構燒損程度、屋頂鐵皮受熱塌陷程度、鋼條（
    架）彎曲程度、磚牆隔間保留程度等跡證，研判本件起火處
    應係宏恩協會廠房閣樓東北側升降機附近，有該火災原因調
    查報告書在卷可稽。且被告在臺北縣政府消防局調查時亦供
    稱：伊走出辦公室時看見升降機旁有火煙冒出，當時火勢侷
    限在升降機旁之角落，伊有嘗試用滅火器去滅火，但火勢沒
    有削減現象，起火點大概在升降機旁邊等語，證人即宏恩協
    會員工歐陽佩氛在偵查中亦證稱：當日伊在廠房一樓整理回
    收衣服時，伊從窗戶看到窗外鐵皮屋好像有反射火光回來，
    後來伊從一樓窗戶伸頭出去看二樓，就發現二樓著火，了，
    當時二樓都沒有人，後來伊就趕快通知一樓的殘障同事先逃
    離，因為他們都在一樓的辦公室內，被告當時也在辦公室內
    等語，是此部分事實堪以認定。
  (二)被告雖辯稱：本件起火原因應係電線走火云云。惟查：本件
    於起火原因判斷上，經臺北縣政府消防局鑑識人員列舉五大
    起火原因研判如下：(1)危險物品、化工原料引（自）然可能
    性之研判：經現場勘查起火戶內部僅擺放電腦產品及大量回
    收舊衣，並未發現有儲存危險物品、化工原料之情形，故可
    排除上述物品引（自）燃之可能性。(2)人為縱火引燃可能性
    之研判：經勘查本案起火處係位於廠房閣樓東北側升降梯附
    近，現場無多處不相連貫之起火點，亦未發現盛有促燃劑之
    容器，勘查人員於廠房東側升降機附近處所進行碳化物之採
    集，並未檢出含有石油系可燃性液體之成分，有臺北縣政府
    消防局九十七年五月十四日火災證物鑑定報告在卷可參，且
    被告在消防局調查時亦稱：並未與人結怨，亦未發現可疑人
    士出沒等語，故亦可排除人為縱火引燃之可能性。(3)電氣因
    素引燃可能性之研判：經勘查起火處附近之升降機因受鋼架
    、燒熔物之擠壓而變形，經挖掘該處發現到疑似升降機所使
    用之馬達一部，檢視該馬達發現僅金屬外殼受燒燬，其所連
    接之電源配線並無短路等異常情形，勘查人員亦擴大挖掘、
    找尋起火處及其附近所使用之電源配線，然均未發現有短路
    痕跡。又依被告於勘查時表示，火災發生第一時間，廠房內
    照明設備仍維持正常運作，約莫數分鐘後始有斷電情形發生
    ，因而研判係火勢於擴大引燃後波及廠內之電源配線而造成
    斷電情形，並非造成火災發生之直接原因，故可排除因電氣
    因素引燃之可能。(4)外來火源引燃可能性之研判：本案起火
    處係五五八之三二號廠房閣樓東北側處，經勘查該唯一的對
    外通道僅設於起火處附近之升降機及樓梯，並無其餘出入口
    或窗口，且據被告表示火災發生前並無異常情形或可疑人士
    出入之情形，因而可初步排除外來火源進入引燃之可能性。
    (5)遺留火種引燃可能性之研判：經挖掘起火處後發現堆放於
    該處之物品受燒燬及碳化程度特別嚴重，據被告供稱：「我
    有兩個員工有抽菸習慣，但是我有規定工作場所禁止吸煙。
    。又被告向勘查人員表示，負責舊衣整理裝箱業務之工作人
    員每日十七時許下班，晚上則由另一組人員至外部收集舊衣
    ，換言之，人員離開現場至火災發生約經過二小時，據了解
    廠房閣樓內堆放約六十公噸之舊衣，現場並無機台使用情形
    ，且案發時電源部分亦正常運作，顯示係由堆放於該處之物
    品起燃之可能性較高；又被告發現火災時已有火、煙冒出，
    顯示堆放於該處之物品已經過一段時間之蓄積而引燃，而原
    存放於閣樓內之大量可燃物（紙箱、衣物）亦成為火勢迅速
    擴大之首要條件。依據現場燃燒狀況及上述各項因素，皆與
    微小火源燃燒特性相符，故研判起火原因以遺留火種（煙蒂
    ．．．）引燃之可能性較高，此有上開火災原因調查報告書
    在卷可稽。足見火場鑑識人員判斷本案以遺留火種引燃之可
    能性較高，係有相當事證為佐，再參以證人即冠俊公司負責
    人吳明和在偵查中證稱：宏恩協會的訪客都是在廠房內抽煙
    ，並沒有廠房內不能能抽煙，至少伊去找被告時，都是在廠
    房內抽煙等語，顯見該廠房內並非完全禁煙。而被告雖為前
    開辯解，然參諸前開說明，已可排除因電氣因素引燃之可能
    性，顯見僅屬其毫無憑據之個人意見，自不足採信。
  (三)再者，本件起火處所在之宏恩協會廠房，及火勢所延燒之隔
    鄰中正路五五八之十六號緯琦代工廠、中正路五五八之三三
    號冠俊公司，於火災當時均屬有人所在之建築物，業據被告
    供述在卷，並經證人黃啟堂、吳明和在警詢時及偵查中證述
    屬實。而宏恩協會廠房，於火災後，屋頂鐵皮經受熱而呈現
    氧化、變形情形，北半部已嚴重塌陷，中間偏北側之屋頂鐵
    條呈現氧化、向下彎曲情形，愈朝南側鐵皮受燒情況愈輕微
    ；又搭建閣樓用之鋼架於受熱後向下坍塌，廠房一樓僅東北
    側之磚牆隔間保留程度尚完好外，其餘均已遭閣樓鋼架壓毀
    、坍塌，顯見該廠房已達燒燬之程度。另遭火勢延燒之緯琦
    代工廠其南側隔間天花板、南側鐵皮外牆受熱灰化，而冠俊
    公司之鐵皮屋頂南側輕微剝落，此均有上開火災原因調查報
    告書及現場照片在卷可參。而被告身為宏恩協會廠房之管理
    者，本應隨時注意協會內人員之用火安全，督導火苗之確實
    熄滅，並應定期注意回收舊衣及包裝箱等易燃物之堆放情形
    ，嚴防有遺留火種，被告能注意並應注意而不注意，容任協
    會員工及其他訪客在協會內擅自抽菸，致使因遺留火種而引
    發火災，自應負其過失之責，而被告之過失行為，與燒燬宏
    恩協會廠房及延燒隔鄰廠房部分鐵皮牆面、屋頂之結果間，
    自具有相當因果關係甚明。
  (四)綜上所述，本件事證已臻明確，被告前開辯解，顯係事後卸
    責之詞，委不足採，其犯行堪以認定，應予依法論科。
三、核被告所為，係犯刑法第一百七十三條第二項之失火燒燬現
    有人所在之建築物罪。按刑法上之失火罪，其直接被害法益
    為一般社會之公共安全，雖私人之財產法益亦同受其侵害，
    但本罪係列入公共危險罪章內，自以社會公安之法益為重，
    此觀於燒燬自己所有物致生公共危險時並應論罪之點，亦可
    得肯定之見解，故以一個失火行為燒燬多家房屋，仍只成立
    「一罪」，不得以所焚家數，定其罪數（最高法院二十一年
    上第三九一號判例參照）；又按刑法之公共危險罪章，其被
    害之法益，為整個社會之安全，雖私人之法益，同時亦遭受
    侵害，但應以社會法益為重，因此一個妨害公共危險行為，
    縱使多人受害，仍屬「單純一罪」，而非一行為而觸犯數罪
    名，此觀諸刑法第一百七十三條至第一百七十五條之規定即
    明，故本件被告於上開時地雖係以一個失火行為，同時燒燬
    現有人所在之宏恩協會之鐵皮工廠建築物一幢（含其內回收
    衣物等）、現有人所在之緯琦代工廠之鐵皮工廠建築物之南
    側隔間天花板、南側鐵皮外牆受熱灰化（惟該建築物本身並
    未達燒燬之程度）、現有人所在之冠俊音響有限公司之鐵皮
    工廠建築物之鐵皮屋頂南側輕微剝落（惟該建築物本身並未
    達燒燬之程度），揆諸上述，應只成立一罪。爰審酌被告係
    一時疏失始犯本案，其所涉之過失程度應屬輕微，又本件火
    災雖造成被害人財物之損失，幸未釀成人員之傷亡等一切情
    狀，量處如主文所示之刑，並諭知易科罰金之折算標準。
據上論斷，應依刑事訴訟法第二百九十九條第一項前段，刑法第
一百七十三條第二項、第四十一條第一項前段，刑法施行法第一
條之一第一項、第二項前段，判決如主文。
本案經檢察官顏妃琇到庭執行職務。
中    華    民    國    98    年    5     月    11    日
                  刑事第六庭    法  官  王士珮
以上正本證明與原本無異
如不服本判決應於送達後10日內向本院提出上訴狀
                                書記官  郭晉良
中    華    民    國    98    年    5     月    11    日
附錄本案論罪科刑法條全文：
中華民國刑法第173條
（放火或失火燒燬現住建築物及交通工具罪）
放火燒燬現供人使用之住宅或現有人所在之建築物、礦坑、火車
、電車或其他供水、陸、空公眾運輸之舟、車、航空機者，處無
期徒刑或7年以上有期徒刑。
失火燒燬前項之物者，處1年以下有期徒刑、拘役或5百元以下罰
金。
第 1 項之未遂犯罰之。
預備犯第1項之罪者，處1年以下有期徒刑、拘役或3百元以下罰
金。


司法院資訊處製作；財團法人民間司法改革基金會備份。
